【裁判字號】    97,消債更,2033
【裁判日期】    980423
【裁判案由】    更生事件
【裁判全文】
臺灣板橋地方法院民事裁定          97年度消債更字第2033號
聲  請  人  甲○○
上列當事人因消費者債務清理條例聲請更生事件，本院裁定如下
：
    主    文
聲請駁回。
聲請費用由聲請人負擔。
    理    由
一、按債務人不能清償債務或有不能清償之虞者，得依本條例所
    定更生或清算程序，清理其債務，消費者債務清理條例第3
    條定有明文。又聲請更生或清算不合程式或不備其他要件者
    ，法院應以裁定駁回之，但其情形可以補正者，法院應定期
    間先命補正，復為同條例第8 條所明定。
二、本件聲請意旨略以：聲請人於民國93年離婚，獨立扶養2 名
    子女就讀大學，復因女兒結婚急需用錢，且聲請人每月須負
    擔超過新臺幣（下同）16,000元之房屋貸款，只好向銀行借
    貸以為支付，長期以債養債，因而造成龐大債務。聲請人曾
    於97年6 月以書面向最大債權銀行國泰世華銀行申請前置協
    商，銀行僅提供月繳金額6,000 元以上之方案。惟聲請人目
    前擔任臺北縣板橋市公所停車場管理員，每月薪資為25,890
    元，扣除勞健保等其他費用，實領23,603元，偶爾加班，而
    平均每月加班費為288 元，經計算後聲請人每月實際收入為
    23,891元，扣除目前每月應負擔之房貸費用17,300元，每月
    僅餘6,591 元，聲請人若同意銀行提出之方案，聲請人之生
    活將難以為繼，故無法同意協商方案，前置協商不成立，聲
    請人實屬無奈，惟聲請人確有還款之誠意，願省吃儉用，希
    冀經由更生程序償還各家債權銀行欠款，懇請鈞院裁定開始
    更生程序等語。
三、經查，聲請人對於金融機構因消費借貸、自用住宅借款、信
    用卡或現金卡契約而負債務，且曾於97年5 月19日向最大債
    權金融機構國泰世華銀行請求共同協商債務清償方案，嗣於
    97年7 月22日因未能接受足以負擔之還款條件而協商不成立
    ，有聲請人所提前置協商不成立通知書及台北富邦商業銀行
    股份有限公司98年4月9日民事陳報狀附卷可稽。惟查，
    (一)聲請人目前之債務，為積欠無擔保債務1,001,084 元及有
      擔保房屋貸款債務2,973,993 元，業據聲請人提出財團法
      人金融聯合徵信中心債權人清冊附卷可稽。聲請人雖主張
      其每月收入僅23,891元，應繳房屋貸款17,300元，僅餘
      6,591 元，無法維持基本生活，致無法同意最大債權銀行
      所提月繳6,000 元之清償方案等語。惟聲請人負擔房屋貸
      款之不動產乃坐落臺北縣板橋市○○段1723地號、權利範
      圍4 分之1 暨其上同段2041建號即門牌號碼為臺北縣板橋
      市○○○路299 巷5 之3 號建物，係登記聲請人之子黃品
      瑋所有，且於94年11月24日設定最高限額抵押權360 萬元
      予國泰世華商業銀行，此有聲請人提出之土地暨建物登記
      簿謄本存卷足據。則該房地之市值至少約值360 萬元，扣
      除聲請人前開有擔保房屋貸款債務297 萬3,993 元後，其
      淨值猶有60萬元左右。倘聲請人因負擔房貸對該房地有處
      分權，得選擇出售該資產以清理債務，所餘無擔保債務則
      僅餘40萬元左右，以聲請人之薪資收入，顯有依債權銀行
      所提協商方案清償其餘無擔保債務之能力。
    (二)倘聲請人就上開房屋無處分權，惟該房屋既非聲請人所有
      ，且現由聲請人之前配偶黃錦松居住，自應由黃品瑋等人
      負擔貸款。蓋聲請人係將房屋贈與兒子黃品瑋，而自列為
      貸款契約書之債務人，惟聲請人本身負債已大於資產，卻
      貸款購屋於兒子黃品瑋名下，供前配偶黃錦松居住，致不
      能清償債務而聲請更生，不啻係變相的儲蓄資產，而將其
      債務轉令債權人負擔後，自己再由債務中脫免，實難認為
      合理，則聲請人每月繳交之房屋貸款17,300元，自非屬聲
      請人之必要支出。又聲請人居住於臺北縣，依行政院主計
      處公告97年度臺灣省平均每人每月最低生活費用為9,829
      元，該最低生活費用已包括食、衣、住、行之費用。以聲
      請人每月收入23,891元，無扶養費用之支出，扣除前開每
      月必要支出費用9,829 元，聲請人每月尚餘14,152元得用
      以清償債務，顯有依債權銀行所提協商方案清償債務之能
      力甚明。
    (三)又債務人依消債條例向法院聲請更生或清算，應認係債務
      清理之最後手段，蓋經法院裁定開始更生或清算程序後，
      債務人之生活、身分資格、工作權利等或均將受有限制。
      又該條例所定之債務清理程序採雙軌制設計，分為重建型
      之更生程序及清算型之清算程序，其立法目的在使有不能
      清償或有不能清償之虞的消費者，得依其自身負債與清償
      能力之不同情況，選擇不同程序清理其債務，以調整其與
      債權人及其他利害關係人之權利義務關係，保障債權人之
      公平受償，謀求消費者經濟生活之更生及社會經濟之健全
      發展。上開規定之立法目的，在兼顧債權人、債務人雙方
      之利益，使陷於經濟上困境之消費者得以清理債務，利用
      此兩種不同程序妥適調整債務人與債權人及其他利害關係
      人間之權利義務關係，保障債權人獲得公平受償，並謀求
      消費者經濟生活之更生機會。申言之，更生之目的在使全
      體債權人獲得公平之受償，並使債務人在經濟上得有更生
      之機會，防止社會經濟發生混亂。上開制度並非在使債務
      人恣意消費所造成之債務，轉嫁予債權人負擔；故法律所
      設債務人免責之制度，應在鼓勵勤勞誠實之債務人，而非
      縱容投機不誠實之債務人奢侈浪費，倘債務人於聲請更生
      或清算前之相當期間內，利用信用金融之機會，恣意為非
      屬通常生活所需之鉅額消費或作奢侈性、浪費性之消費，
      而不在意日後履行返還之能力，反而算計消債條例中之免
      責制度，濫用更生或清算程序以規避其應負擔之償還責任
      ，自與前開立法本旨有違。本件依據債權人台北富邦、美
      商花旗、遠東、台新等銀行陳報聲請人自90年2 月11日起
      至96年8 月13日間消費明細多為高級手機通訊產品、珠寶
      銀樓、精品服飾、旅遊住宿、屈臣氏高單價分期付款、百
      貨公司、KTV、SPA生活館、電信業等非屬通常一般性之消
      費；聲請人恣意為非屬通常生活所需之鉅額消費或作奢侈
      性、浪費性之消費，而不在意日後履行返還償債之能力，
      自與前開立法本旨有違。
四、綜上所述，本件以聲請人之資產及每月工作所得，顯得依債
    權銀行前置協商所提方案以清償債務，即難認聲請人有何不
    能清償債務或不能清償之虞之情形，自與消費者債務清理條
    例第3 條所定要件不符，是其所為更生之聲請，不應准許，
    爰裁定如主文。
中    華    民    國    98    年    4     月    23    日
                  民事第二庭法  官  陳麗玲
上為正本係照原本作成
如不服本裁定，應於裁定送達後10日內，以書狀向本院提出抗告
，並繳納抗告費新臺幣1,000 元。
中    華    民    國    98    年    4     月    24    日
                            書記官  吳俞玲


司法院資訊處製作；財團法人民間司法改革基金會備份。
